【裁判字號】    90,上易,1652
【裁判日期】    900615
【裁判案由】    詐欺等
【裁判全文】
臺灣高等法院刑事判決                            九十年度上易字第一六五二號
    上  訴  人  臺灣板橋地方法院檢察署檢察官
    被      告  乙○○
右上訴人因被告詐欺等案件，不服臺灣板橋地方法院九十年度易字第五四號，中華民
國九十年二月二十七日第一審判決（起訴案號：臺灣板橋地方法院檢察署八十九年度
偵緝字第七八五號）提起上訴，本院判決如左：
    主  文
上訴駁回。
    理  由
一、公訴意旨略以：被告乙○○與丙○○均為臺北縣新莊市○○街九二巷十三號、十
    五號之住戶，因丙○○於所住之頂樓搭設違建，經被告乙○○及住戶提起民事訴
    訟，被告乙○○於民國八十七年八月二十日九時四十分許，臺灣板橋地方法院民
    事執行處前往執行拆除時，在丙○○之夫甲○○請張益廣代為斡旋下，與被告乙○○協議由甲○○簽發新台幣（下同）四十萬元、付款人為彰化商業銀行南新莊
    分行之支票一紙，若被告乙○○取得臺北縣新莊市○○街九十二巷十三號、十五
    號全體住戶之同意書則不執行拆除上開違建，被告乙○○將可以該支票向甲○○
    換回四十萬元之現金，作為上址全體住戶之回饋基金，若未得全體住戶同意，則
    繼續執行拆除違建，被告乙○○必須將前開支票退回丙○○。詎被告乙○○明知
    未得全體住戶同意和解之情形下，仍佯稱已與住戶協調同意，致甲○○不疑有他
    ，仍將該紙支票放於被告乙○○處供作擔保。然被告乙○○竟於八十七年九月二
    十九日及同年十月七日，將上開支票二度提示，未依約退回，以詐術損害甲○○
    之信用，使甲○○向經濟部中小企業處所轄之財團法人中小企業信用保證基金申
    請信保基金信用擔保時，因有退票紀錄而不得送保。嗣被告乙○○並於八十七年
    十月九日聲請民事執行處繼續執行拆除後，丙○○等始知受騙，因認被告乙○○
    涉犯刑法第三百三十九條第一項之詐欺取財及刑法第三百十三條之妨害信用罪嫌
    。
二、按犯罪事實應依證據認定之，無證據不得推定其犯罪事實；又不能證明被告犯罪
    者，應諭知無罪之判決，刑事訴訟法第一百五十四條、第三百零一條第一項分別
    定有明文。又按刑法第三百三十九條第一項詐欺取財罪之成立，以意圖為自己或
    第三人不法所有，以詐術使人將本人或第三人之物交付為要件，故須具備：(一)行
    為人有為自己或第三人不法所有之主觀意圖。(二)行為人向被害人施用詐術。(三)被
    害人因其詐術而陷於錯誤，而交付本人或第三人之物始足當之。另按刑法第三百
    十三條之妨害信用罪，須行為符合：(一)散布流言或施以詐術。(二)損害他人之信用
    ，此觀該條規定自明。
三、公訴人認被告乙○○涉犯上開罪嫌，無非以被告坦承曾持該支票為提示，且上開
    犯行業據告訴人甲○○及告訴代理人李吉隆律師指訴不移，復經證人張益廣、吳
    賴梅、項麗英、黃美惠、楊怡琪、廖天德、林孟癸證述綦詳，並有告訴人甲○○
    出具之委任書、前開支票（卷內未附退票理由單）、臺灣板橋地方法院八十四年
    度訴字第一三六號及臺灣高等法院八十四年上字第一五八九號民事判決、臺灣板
    橋地方法院民事執行處八十七年度執字第五三九八號案執行筆錄及財團法人中小
    企業信用保證基金八十九年九月十五日（八九）企一字第六一七六七七號函附之
    「保證對象標準」及「信用或營業狀況不良企業移送信用保證注意事項」等在卷
    可稽為論斷依據。
四、訊據被告乙○○固坦承曾持甲○○所簽立之上開支票二度提示，惟堅決否認有何
    詐欺取財及妨害信用犯行，辯稱：其係大樓十五號六樓住戶，並受任為代理人替
    楊怡琪（十三號四樓）、吳賴梅（十三號五樓）、黃美惠（十五號三樓）、吳愛
    珠（十五號四樓）、蔡慧虹（十五號五樓）等共六戶，對頂樓即十三號七樓住戶
    丙○○搭建之違建訴請訴除，經臺灣板橋地方法院八十四年度訴字第一三六號判
    決勝訴，臺灣高等法院八十四年度上字第一五八九號、最高法院八十六年度台上
    字第三六三六號判決上訴駁回，其乃於八十七年四月十五日聲請臺灣板橋地方法
    院就勝訴判決為強制執行。丙○○為免拆除，於八十七年八月二十日法院前往現
    場強制執行時，委由張益廣提出四十萬元支票，表明希望協調三星期，其遂表示
    同意暫緩執行。在此期間債務人丙○○可與其他住戶協調不要拆除，而其及所代
    理共六戶，則於此四十萬元支票兌現時即不拆除，然如支票屆期不獲兌現，其仍
    可請求執行。又如果債務人與樓下全部住戶都協調好，此四十萬元移為回饋基金
    ，但如未協調好，票款就由原來告的六戶分配處理，其並未明知不得提示而去提
    示之情形等語。
五、經查：
（一）被告係該大樓十五號六樓住戶，並受任為代理人替楊怡琪（十三號四樓）、吳
      賴梅（十三號五樓）、黃美惠（十五號三樓）、吳愛珠（十五號四樓）、蔡慧
      虹（十五號五樓）等共六戶，對頂樓即十三號七樓住戶丙○○搭建之違建訴請
      拆除，經臺灣板橋地方法院八十四年度訴字第一三六號判決勝訴，臺灣高等法
      院八十四年度上字第一五八九號、最高法院八十六年度台上字第三六三六號判
      決上訴駁回，其嗣於八十七年四月十五日聲請臺灣板橋地方法院就勝訴判決為
      強制執行，有民事起訴狀（見第一八六七號偵查卷第二二至二四頁）、臺灣板
      橋地方法院八十四年度訴字第一三六號民事判決（見第一八六七號偵查卷第十
      至十五頁）、臺灣高等法院八十四年度上字第一五八九號（見第一八六七號偵
      查卷第十六至二一頁）及強制執行聲請狀（見第七八五號偵查卷第五十至五三
      頁）在卷可稽。丙○○為免拆除，於八十七年八月二十日執行法院前往現場強
      制執行時，委由張益廣表明希望協調三星期，債權人即被告亦表示同意暫緩執
      行，有該日執行筆錄載明：「債務人稱希再協調三星期，債權人表示同意，請
      求暫緩執行」可參（見第七八五號偵查卷第五四頁），然後於八十七年十月九
      日下午債權人即被告向執行法院陳稱債務人之支票退票，請求定期拆除，執行
  法院遂定於八十七年十一月十一日上午執行拆除，亦有調查筆錄及執行筆錄足
      參（見第七八五號偵查卷第五六至五九頁）。可見被告係以支票未兌現，而於
      暫緩執行後請求繼續執行原確定勝訴判決，拆除債務人丙○○頂樓違建。
（二）關於被告何以取得四十萬元之支票，證人張益廣於偵查中證稱：「丙○○住七
      樓，她搭違建，乙○○聯合其他住戶告她。丙○○被法官及拆除隊執行拆除時
      ，丙○○拿四十萬元支票給我，要我交給乙○○以協調是否可以不拆，內容是
      其他住戶蓋章同意不要拆除，支票就可以提示，若協調不成，支票要還她，就
      可以繼續拆除。因有些住戶找不到，致拖延到時間，後來因協調不成，房子還
      是拆了」（見第二五九一七號偵查卷第六頁反面）、「就在現場簽下委任書及
      支票乙張，後來支票鄰長不保管，就交給乙○○保管，如和解成功湯先生才可
      提出兌現」（見第五九號偵查卷第十三頁反面）。嗣於原審證稱：「（支票本
      來是否要交給鄰長保管？）是，當場要交給鄰長但鄰長不答應，後來就交給被
      告保管」、「（被告是否主動說要保管支票？）不是被告要求的，是我們商量
      由他保管的，因為一切都是被告處理的」、「（被告有無說已協調好？）沒有
      ，他還要我幫忙協助和住戶商量」、「（跟被告拿票的時候被告如何說？）我
      沒有找到被告」、「原來提起告訴部分由被告去協調，其他由我去協調」、「
      三星期是協調期限，不是提示期限」「（委任書何時寫的？）在法官要來拆除
      之前，開支票之前就寫好的，被告沒有看過委任書」（見原審卷第二六至三一
      頁）。告訴人甲○○亦自承；「我要求張益廣將票拿給第三人保管，所以張益
      廣本來要拿給鄰長，但是鄰長不願意保管，我有聽張益廣講過」、「（有無受
      騙？）這應該不算是騙，但是被告的動機很可議」（見原審卷第十五、十六頁
      ）。可知被告之取得支票，係因告訴人欲與住戶協調而自願提出，且因他人不
      願保管始交與被告，以此而言，尚難認被告就該支票之取得有何詐術之實施，
      公訴人認被告「明知未得全體住戶同意和解之情形下，仍『佯稱已與住戶協調
      同意』，致甲○○不疑有他，仍將該紙支票放於被告乙○○處供作擔保」，自
      屬無據。
（三）雖依前揭證人張益廣所述及與告訴人甲○○委任書所載：「茲委任乙方市民代
      表張益廣先生全權協調坐落建安街九二巷十三號頂樓違建乙案，委任條件及理
      由如下：當事人願提供新臺幣肆拾萬元作為回饋基金，若能達成與建安街九二
      巷十三、十五號之全體住戶之和解，即同意現有違建之使用權，其法律效力並
      及於今後之任何持有人：：：。如果和解破裂，即由張益廣代表負責取回上開
      支票，毋須負兌現之責任：：：」（見一八六七號偵查卷第七頁），與被告所
      辯：三星期後，其即得提示支票，如支票兌現，該六戶即不拆除，如未兌現仍
      可繼續請求執行拆除，至於債務人與其他住戶協調之事與其無關等情固不相同
      。惟由證人張益廣證稱：「原來提起告訴部分由被告去協調，其他由我去協調
      」及被告未看過委任書內容等情，可見被告認為張益廣提出四十萬元支票係請
      求暫緩執行，而其他住戶之協調與其無關，並非全然無據。至於支票於何種情
      形下得提示，雙方之認知不同，然究與被告施用詐術以取得支票無關。況以被
      告立場認為兌現後起訴的六戶不再請求拆除，而加以提示支票，核屬執行債權
      人當然之想法，證人張益廣亦稱：「被告所辯會不會是聽錯」（見原審卷第二
      七頁），尤難謂被告取得並提示支票有何詐欺財物之犯意。另告訴人雖指是被
      告提出以六十萬元和解而不拆除，嗣同意減少為四十萬元，故始於執行時提出
      四十萬元支票，被告亦是認有提出六十萬元和解之條件（見本院卷第十九頁）
      。然被告始終供稱如果四十萬元兌現，其等起訴的六戶即不拆除，自不得以債
      務人與其他住戶未協調成功，即認交付為和解條件之四十萬元支票係被告詐取
      。
（四）另證人楊怡琪證稱：被告有談要和解的事情，但是她認為沒有什麼好和解的（
      見七八五號偵查卷第三四頁反面），證人吳賴梅亦稱：沒有委託被告和解之事
      （見七八五號偵查卷第十九頁），證人黃美惠證稱：有聽被告說和解之事，但
      對內容不是很清楚（見七八五號偵查卷第十九頁），證人即十三號三樓住戶項
      麗英稱：對和解之事完全不知情（見七八五號偵查卷第十九頁），證人林孟葵
      及十七號二樓住戶廖天德亦稱：對和解之事不知情（見七八五號偵查卷第十九
      頁）。惟被告受託訴請拆除只有楊怡琪（十三號四樓）、吳賴梅（十三號五樓
      ）、黃美惠（十五號三樓）、吳愛珠（十五號四樓）、蔡慧虹（十五號五樓）
      等五戶，連同其本身共六戶。而其他如項麗英、林孟葵、廖天德等住戶，既不
      在其受任範圍，復非屬其執行中應協調的對象，對於被告和解之事不知情，事
      屬當然。至於被告受任拆除之住戶，於初始提出民事訴訟時得到授權，後來被
      告以其個人名義聲請強制執行，就強制執行未再逐一取得該五戶之授權，被告
      亦供承不記得和解之事有無再向該五戶逐一詢問，不過開始訴訟時已得授權，
      所以應該可以全權處理（見本院卷第二三頁），衡諸一般人對於訴訟與執行應
      分別授權之事未必可清楚分別，被告於主觀上認為可先接受和解條件，再向其
      他住戶說明，亦非悖於情理。
（五）被告持該支票二度提示，均遭退票，經告訴人甲○○指明在卷。雖指稱有請張
      益廣代為向被告取回支票，然證人張益廣稱「（跟被告拿票的時候被告如何說
      ？）我沒有找到被告」，已如前述，尚難認被告於第一次退票之後即知悉對和
      解條件之認知有誤，而於明知不得提示仍加第二次提示之事實。又告訴人甲○○稱：「因為要全體住戶同意我才讓肆拾萬兌現，我故意讓他不兌現的，當天
      我才把錢提出來的」「（你知道退票會影響到你的信用為何還要讓他退票？）
      因為票據法要退三次票才拒絕往來，我為了保護我自己，如果我四十萬元兌現
      ，另外六戶我沒有辦法控制他們還要多少錢」（見本院卷第二二頁），可見是
      告訴人故意不讓支票兌現，而非被告有何影響告訴人信用之故意以提示支票，
      而故使告訴人有退票紀錄，自難謂有何妨害信用之行為。
六、綜上所述，尚難認被告有何公訴人所指之詐欺及妨害信用犯行，此外復查無其他
    積極證據足認被告確有上開犯行，自屬不能證明被告犯罪。
七、原審依調查證據之結果，斟酌全辯論意旨，認被告犯罪不能證明，依法為無罪之
    諭知，經核並無不合。公訴人上訴，認被告明知未被授權，且未與其他住戶協調
    同意下，即擅自代表其他住戶，且支票應於全體住戶協調同意後始得提示，被告
    竟逕予提示，致造成退票之結果，認被告應成立犯罪云云，指摘原判決不當，本
    院已就上訴各節何以不得作為論罪之依據，詳為說明如前，其上訴為無理由，應
    予駁回。
據上論斷，應依刑事訴訟法第三百六十八條，判決如主文。
本案經檢察官郭弘佑到庭執行職務。
中      華      民      國    九十      年      六      月     十五     日
                              臺灣高等法院刑事第十一庭
                                  審判長法  官  楊  照  男
                                        法  官  陳  炳  彰
                                        法  官  王  詠  寰
右正本證明與原本無異。
不得上訴。
                                        書記官  駱  麗  君
中      華      民      國     九十     年      六      月      十五    日


司法院資訊處製作；財團法人民間司法改革基金會備份。
